最高法院民事判決　　　　　　　　　　　　　　　　九十一年度台上字第七二八號
　　上　訴　人　壬 ○ ○
　　法定代理人　林 吳 順
　　上　訴　人　甲 ○ ○
　　　　　　　　辛 ○ ○
　　　　　　　　丙 ○ ○
　　　　　　　　戊 ○ ○
　　　　　　　　庚 ○ ○
　　　　　　　　丁 ○ ○
　　　　　　　　己 ○ ○
　　　　　　　　乙 ○ ○
　　右　九　人
　　訴訟代理人　謝 子 熾律師
　　上　訴　人　癸 ○ ○
　　訴訟代理人　林 賢 宗律師
　　被 上訴 人　子○○○
右當事人間請求分割共有物事件，上訴人對於中華民國八十九年七月十一日台灣高等
法院台中分院第二審判決 (八十九年度上字第一三二號），提起上訴，本院判決如左
：
    主  文
原判決廢棄，發回台灣高等法院台中分院。
    理  由
本件為分割共有物之訴，其訴訟標的對於共同訴訟之各人必須合一確定，故上訴人壬
○○、辛○○、丙○○、戊○○、庚○○、丁○○、己○○、乙○○ (下稱壬○○等
八人）及甲○○提起第三審上訴，依民事訴訟法第五十六條第一項第一款規定，其效
力及於未提起上訴之共同訴訟人癸○○，爰併列癸○○為上訴人，合先說明。
被上訴人主張：坐落彰化縣田中鎮○○段九二四號、地目建、面積○點○一一五公頃
土地為兩造共有，另同段九一五號、地目建、面積○點一九六公頃土地為除上訴人甲
○○以外之兩造所共有，二筆土地各共有人應有部分之比例如原判決附表（下稱附表
）一所示。各共有人間並無不分割期限之約定，復無因物之使用目的不能分割之情形
，又無法協議為分割等情，求為准為原物分割之判決。
上訴人壬○○等八人以：系爭二筆土地並無分管之協議，二筆土地共有人不相同，伊
不同意合併分割，四個分割方案均採東西向劃分，劃分後各塊土地面臨兩側街道之寬
度於其開發利用及實際之經濟價值有重大影響，分割方案四就其面臨兩側街道之寬度
依其應有部分而定，再計算其應有面積，以求實際經濟價值之公平，又顧及各共有人
建物與土地之關係位置，各建物之完整性得以保持。上訴人甲○○以：同意分割，希
望保留建物。上訴人癸○○則以：系爭土地已分管使用，依現有分管狀況所為分割，
可兼顧分管之初為遺產分配之公平考慮，且使各共有土地方正、完整、集中、發揮土
地經濟效益各等語，資為抗辯。
原審廢棄第一審之分割方法，改判如原判決主文所示方法分割，無非以：坐落彰化縣
田中鎮○○段九二四號，地目建、面積○點○一一五公頃土地為兩造共有，同段九一
五號、地目建、面積○點一九六公頃土地為除甲○○以外之兩造所共有，二筆土地各
共有人應有部分之比例如附表一所示。該土地各共有人間並無不分割期限之約定，復
無因物之使用目的不能分割之情形，因無法協議為分割，系爭二筆土地既合於判決分
割之要件，被上訴人請求裁判分割，於法自屬有據。查系爭九一五號土地尚屬方正，
其西側臨田中鎮○路街，為八公尺寬道路，東側北端約三分之一面寬與系爭九二四號
土地相接，南段約三分之二土地則與第三人所有九一四、九一三、九一二、九一一、
九○八、九○七、九○六號土地相接，九二四號與第三人所有之上開土地東側面臨田
中鎮十公尺寬之南北街。甲○○所有房屋，占用如原判決附圖（下稱附圖）所示Ａ部
分，面積○‧○○三八三三公頃，洽為其應有部分九○分之三○之面積。原審八十九
年四月二十六日勘驗圖黃色部分，為慈興學園之建物，該部分建物原經營幼稚園，現
已老舊，且荒置日久，已顯得破舊，其四週均以水泥板圍起來，並在南北街之入口建
有大門及守衛室。其餘住家用之房屋，均為磚造蓋水泥瓦之舊房屋，略呈三合院之型
式，與幼稚園部分之房屋，將附圖所示Ｂ部分及Ｃ部分間及Ｃ部分與Ｄ部分間之分割
線調整使與Ａ部分與Ｂ部分之分割線平行，以便臨路建屋時，面向道路呈方正之形式
，以免造成Ｂ部分呈東窄西寬，造成使用上之浪費，及Ｃ部分面臨南北街之正面呈斜
面之不便使用。於西側面臨東路街部分，亦因調整如附圖所示之方法，減少分得之各
共有人因斜角之損失，雖使壬○○等八人分得之面寬略為減少，但影響不大，應認為
如附圖之分割方法，對雙方之損失較輕，又壬○○等八人，陳明分割後仍願保持共有
，依其意願，計算分割後共有之各人應有部分，諭知為共有等詞，為其判斷之基礎。
惟按分割共有物之訴，係就有共有關係之共有物，以消滅共有關係為目的，予以分割
，使共有人就共有物之一部分單獨取得所有權之形成訴訟。兩筆土地之共有人及應有
部分若非全部相同者，除經共有人全體同意外，法院不能任意予以合併分割。查系爭
九一五號土地，甲○○並無應有部分，為原審確定之事實，且兩造就系爭九二四、九
一五號土地之應有部分亦非相同，乃原審並未說明兩造就系爭二筆土地是否同意合併
分割，即為合併分割，已有未合。次按定共有物分割之方法，固可由法院自由裁量，
但亦須其方法適當。即法院應依共有物之性質，斟酌其使用之狀況，分割後之經濟效
用，並兼顧全體共有人之利益，而為公平之分割。建地之分割，應以分割結果得建築
房屋，始符合經濟效用之原則。壬○○等八人於原審已提出地籍圖，指稱田中鎮○○
段九三三號土地為財政部國有財產局所有，其位置橫跨九一五號土地西側一半以上，
影響及於伊等語 (見原審卷一三三至一三六頁）。原審未審認並說明壬○○等八人及
被上訴人各分得之附圖所示Ｄ、Ｆ及Ｇ部分土地西側所面臨東路街之寬度及面臨東側
南北街之寬度各若干？是否符合台灣省建築管理規則之規定而得為建築房屋，則原判
決所示之分割方法，是否已符合經濟效用，並兼顧全體共有人之利益？尚茲疑義。事
實有欠明瞭，本院無從為法律上之判斷。上訴論旨，指摘原判決不當，求予廢棄，非
無理由。
據上論結，本件上訴為有理由。依民事訴訟法第四百七十七條第一項、第四百七十八
條第一項，判決如主文。
中      華      民      國    九十一    年      四      月     十九     日
                              最高法院民事第六庭
                                  審判長法官  吳  正  一
                                        法官  劉  福  來
                                        法官  鄭  玉  山
                                        法官  黃  義  豐
                                        法官  顏  南  全
      右正本證明與原本無異
                                              書  記  官
中      華      民      國    九十一    年      五      月      七      日
